【裁判字號】    97,簡上,195
【裁判日期】    981210
【裁判案由】    給付管理費
【裁判全文】
臺灣士林地方法院民事判決             97年度簡上字第195號
上  訴  人  乙○○○
            丙○○
兼上共  同
訴訟代理人  甲○○
被  上訴人  海岸線別墅社區管理委員會
法定代理人  丁○○
訴訟代理人  黃國璋律師
上列當事人間請求給付管理費事件，上訴人對於中華民國97年11
月10日本院士林簡易庭97年度士簡字第1665號第一審判決提起上
訴，被上訴人並為訴之擴張，本院於98年11月19日言詞辯論終結
，判決如下：
    主      文
上訴駁回。
上訴人甲○○、乙○○○、丙○○應分別再給付被上訴人新臺幣
貳萬陸仟陸佰伍拾元、新臺幣壹萬玖仟陸佰元、新臺幣壹萬捌仟
貳佰元，及均自民國九十八年四月十四日起至清償日止，按年息
百分之五計算之利息。
本件第二審訴訟費用額（含擴張之訴部分）確定為新臺幣伍仟壹
佰肆拾伍元，應由上訴人甲○○、乙○○○、丙○○各負擔新臺
幣貳仟零伍拾捌元、新臺幣壹仟伍佰伍拾元、新臺幣壹仟伍佰
拾柒元。
    事實及理由
壹、程序部分：
一、查被上訴人海岸線別墅社區管理委員會之法定代理人原為李
    瑞仁，嗣變更為丁○○，此有臺北縣淡水鎮公所民國98年8
    月5 日北縣淡建字第0980035035號函影本1 件在卷可稽（本
    院卷二第7 頁），茲據其具狀聲明承受訴訟，經核尚無不合
    ，自應准許。
二、再按，第二審訴之變更或追加，非經他造同意，不得為之，
    但擴張或減縮應受判決事項之聲明者，不在此限，民事訴訟
    法第446 條、第255 條第1 項第3 款定有明文。經查，本件
    被上訴人原起訴請求上訴人甲○○、乙○○○、丙○○分別
    給付管理費新臺幣（下同）94,300元、64,400元、62,400元
    ，及均自起訴狀繕本送達翌日起至清償日止，按年息10% 計
    算之利息，後於第二審訴訟程序中，擴張請求上訴人甲○○
    、乙○○○、丙○○再分別給付被上訴人26,650元、19,600
    元、18,200元，及均自98年4 月8 日民事答辯(二)狀繕本送達
    翌日起至清償日止，按年息5%計算之利息，經核應屬擴張應
    受判決事項之聲明，揆諸首揭規定，亦可准許，併先敘明。
貳、實體部分
一、被上訴人起訴主張：上訴人甲○○原為台北縣淡水鎮○○路
    200 巷7 號房屋之所有權人，嗣於98年3 月16日將上開房屋
    及坐落基地移轉登記予訴外人陳嘉文、陳意文、陳詩文、陳
    玟卉等人，上訴人乙○○○、丙○○則分別為台北縣淡水鎮
    ○○路200 巷21號、23弄2 號房屋之所有權人，又上開房屋
    （下稱系爭房屋）均坐落於海岸線別墅社區（下稱系爭社區
    ）內，即屬被上訴人管理維護之範圍，依社區住戶規約，上
    訴人等應有向被上訴人繳納管理費之義務。然其等竟拒絕繳
    納，其中上訴人甲○○自95年10月起至98年3 月15日止，共
    欠繳120,950 元之管理費（4100元/ 月×29.5月＝120950）
    ，上訴人乙○○○自95年10月起至98年3 月底止，共欠繳
    84,000元之管理費（2800元/ 月×30月＝84000） ，上訴人
    丙○○則欠繳94年10月及95年10月起至98年3 月底止之管理
    費共80,600元（2600元/ 月×31月＝80600） ，為此，爰依
    公寓大廈管理條例第21條及住戶規約第22條第2 項、第23條
    第4 項之規定，請求上訴人甲○○、乙○○○、丙○○分別
    給付管理費94,300元、64,400元、62,400元，及均自起訴狀
    繕本送達翌日起至清償日止，按年息10% 計算之利息，並於
    第二審訴訟程序中，擴張請求上訴人甲○○、乙○○○、丙○○再分別給付管理費26,650元、19,600元、18,200元，及
    均自98年4 月8 日民事答辯(二)狀繕本送達翌日起至清償日止
    ，按年息5%計算之利息等語。
二、上訴人等則以：(一)本社區內之房屋均為獨門獨戶建築，產權
    劃分、水電使用、出入道路等亦各自獨立，且被上訴人所稱
    之公共設施實屬違建，其共有人與房屋所有權人不符，顯見
    本社區並非公寓大廈管理條例所稱之公寓大廈，亦不適用該
    條例第53條之規定，僅屬住戶間自發性成立之社區守望相助
    組織，故有關各住戶間之權利義務，自應以社區規約作為規
    範。(二)本社區自94年11月3 日起至95年8 月底止，均處於無
    管理委員會之狀態，而後所成立之管理委員會，亦均屬不合
    法，上訴人等自得拒絕加入新成立之管理委員會，且被上訴
    人於94年11月至97年6 月間均未依法公布財務收支狀況，故
    被上訴人應無權向上訴人等人收取管理費。(三)被上訴人曾於
    97 年6月20日聲請鈞院向上訴人等核發支付命令，要求上訴
    人等繳納自95年10月起至97年5 月止之管理費，嗣經上訴人
    等聲明異議而視為聲請調解後，兩造已達成和解，被上訴人
    並因而撤回鈞院士林簡易庭97年度士小調字第491 號、第
    487 號、第507 號等案件，被上訴人自不得就業已成立和解
    之部分，再請求上訴人等支付。(四)上訴人等前有溢繳管理費
    之情形，自應扣抵其後應繳納之管理費，被上訴人既起訴請
    求上訴人等給付管理費，自應由其舉證證明上訴人等確有欠
    繳管理費之事實等語，資為抗辯。
三、本件原審判決上訴人甲○○、乙○○○、丙○○應分別給付
    被上訴人管理費94,300元、64,400元、62,400元，及分別自
    97年10月14日、97年10月3 日、97年10月14日起至清償日止
    ，按年息5%計算之利息，並依職權為假執行之宣告，另駁回
    被上訴人之其餘請求。上訴人等就其等敗訴部分，提起上訴
    ，並聲明：(一)原判決不利於上訴人等部分廢棄。(二)上開廢棄
    部分，被上訴人在第一審之訴駁回。被上訴人就其敗訴部分
    ，並未上訴聲明不服，該部分應已確定；另就上訴人等上訴
    部分則聲明：駁回上訴。
    被上訴人復於第二審訴訟程序為訴之擴張，聲明：上訴人甲○○、乙○○○、丙○○應再分別給付被上訴人26,650元、
    19,600元、18,200元，及均自98年4 月8 日民事答辯(二)狀繕
    本送達翌日起至清償日止，按年息5%計算之利息。上訴人就
    此則聲明：被上訴人擴張之訴駁回。
四、兩造不爭執之事實：
  (一)上訴人甲○○原為台北縣淡水鎮○○路200巷7號房屋之所有
    權人，嗣於98年3 月16日將上開房屋及坐落基地移轉登記予
    訴外人陳嘉文、陳意文、陳詩文、陳玟卉等人，上訴人乙○○○、丙○○則分別為台北縣淡水鎮○○路200 巷21號、23
    弄2 號房屋之所有權人，其等雖曾向被上訴人繳納每月
    4,100 元、2,800 元、2,600 元之管理費，然上訴人甲○○
    及乙○○○並未繳納95年10月起之管理費，上訴人丙○○則
    未繳納94年10月及95年10月起之管理費。
  (二)被上訴人管理委員會於94年12月至95年9 月間停止運作，未
    收管理費。
五、本件經依民事訴訟法第270 條之1 第1 項第3 款規定，整理
    並協議簡化爭點後，兩造同意協議簡化後之爭點為（本院卷
    二第頁）：
  (一)本件有無公寓大廈管理條例第53條規定之適用？上訴人等是
    否業已退出海岸線別墅社區之規約組織？
  (二)被上訴人自94年11月起有無決議解散或非法組成之情形？上
    訴人等得否因此拒繳管理費？
  (三)上訴人等得否以被上訴人未公布財務收支狀況而拒繳管理費
    ？
  (四)上訴人等於95年10月前有無溢繳管理費之情形？其金額為若
    干？
  (五)兩造是否已就本件管理費爭議達成和解？其內容為何？
六、本院得心證之理由：
  (一)本件有無公寓大廈管理條例第53條規定之適用？上訴人等是
    否業已退出海岸線別墅社區之規約組織？
  1.按「多數各自獨立使用之建築物、公寓大廈，其共同設施之
    使用與管理具有整體不可分性之集居地區者，其管理及組織
    準用本條例之規定。」，公寓大廈管理條例第53條定有明文
    。次按，公寓大廈管理條例之中央主管機關內政部（公寓大
    廈管理條例第2 條）依據公寓大廈管理條例第62條授權所定
    之公寓大廈管理條例施行細則第12條亦規定：「本條例第53
    條所定其共同設施之使用與管理具有整體不可分性之集居地
    區，指下列情形之一：(一)依建築法第11條規定之1 宗建築基
    地。(二)依非都市土地使用管制規則及中華民國92年3 月26日
    修正施行前山坡地開發建築管理辦法申請開發許可範圍內之
    地區。(三)其他經直轄市、縣（市）主管機關認定其共同設施
    之使用與管理具有整體不可分割之地區。」，是依前揭條例
    、細則之規定，除公寓大廈管理條例第3 條第1 款所規定之
    「構造上或使用上或在建築執照設計圖樣標有明確界線，得
    區分為數部分之建築物及其基地」外，於多數獨立建築物、
    公寓大廈所組成之集居地區，如符合共同設施使用與管理具
    有整體不可分性之要件時，亦得準用公寓大廈管理條例管理
    及組織之規定。
  2.又按，建築法第11條規定：「本法所稱建築基地，為供建築
    物本身所占之地面及其所應留設之法定空地。」。經查：系
    爭房屋與系爭社區內其他房屋所占用之土地，現雖由各房屋
    所有權人享有各自獨立之產權，然上開房屋於取得使用執照
    時，其坐落基地則同屬於臺北縣淡水鎮○○○段135 及135-
    3 地號，且係列載於同一使用執照中，而由相同之設計人、
    監造人、承造人所設計興建等情，有臺北縣政府建設局70使
    字第1190號使用執照存根影本1 件在卷可稽（本院卷一第20
    頁），是系爭房屋與系爭社區內其他房屋應係同一時期，由
    相同之設計建造廠商，在同一建築基地上集體規劃施工而建
    造完成，應甚明確，自屬建築法第11條規定之一宗建築基地
    。且查，系爭社區除有共用之大門、警衛室外，並設有圍牆
    與外界作明顯區隔，其內部亦有供住戶共同使用之公園、游
    泳池、網球場、籃球場及住戶活動中心等情，有該社區之照
    片數幀在卷可憑（本院卷一第81-86 頁），則系爭社區確存
    有供住戶共同使用之公共設施，且其使用與管理具有整體不
    可分性，亦甚明確。至上訴人等雖質疑上開公共設施除住戶
    活動中心外，均屬違章建築云云，然此等設施既確實存在，
    且係供系爭社區之住戶共同使用，而觀諸被上訴人製作之收
    支明細表（本院卷一第22-27 頁），其亦有管理維護該等設
    施之事實，則縱使該設施之興建有違相關建築法令，而屬違
    章建築，仍不失為系爭社區供住戶使用之公共設施，是上訴
    人等以此否定系爭社區有共同設施存在之事實，並辯稱應無
    公寓大廈管理條例第53條之適用云云，即無可採。
  3.況依公寓大廈管理條例施行細則第12條第3 款之規定，直轄
    市、縣（市）主管機關得本於權責而認定是否屬於「共同設
    施之使用與管理具有整體不可分性之集居地區」，又內政部
    為推動公寓大廈管理組織申請報備業務，訂定「公寓大廈管
    理組織申請報備處理原則」，適用範圍包括：「(1)依建築法
    第11條規定之一宗基地及其建築物為範圍所成立之公寓大廈
    管理組織。(2)依非都市土地使用管制規則與山坡地開發建築
    管理辦法規定申請開發許可建築之基地、建築物及其共同使
    用及管理之設施為範圍所成立之社區管理組織」，是主管機
    關受理公寓大廈管理組織之報備聲請時，就申請者是否符合
    「共同設施之使用與管理具有整體不可分性之集居地區」之
    要件，自應加以審核。是縱認系爭社區非屬公寓大廈管理條
    例施行細則第12條第1 、2 款之情形，然其既經主管機關同
    意核發報備證明，此為兩造所不爭執，則其亦屬經直轄市、
    縣（市）主管機關依公寓大廈管理條例施行細則第12條第3
    款「認定」為「共同設施之使用與管理具有整體不可分割之
    地區」。且前開主管機關同意准予報備或駁回報備申請之表
    示，在集居地區管理組織申請報備之情形，已非單純之觀念
    通知，而兼含申請之主體聲請主管機關依法就該集居地區屬
    「共同設施之使用與管理具有整體不可分割之地區」判斷後
    對外為一「認定」之意思表示，無論准許或駁回，均直接影
    響申請核發報備證明者所主張之社區範圍內住戶之權利義務
    ，性質上應為行政處分，本院自應受其「認定」結果之拘束
    ，於行政處分經行政爭訟程序撤銷前，尚無從為相反之認定
    。是以，系爭社區確符合「共同設施之使用與管理具有整體
    不可分性之集居地區」，而有公寓大廈管理條例第53條之適
    用，要堪認定。
  4.上訴人等固又辯稱其等業已退出系爭社區之規約組織，被上
    訴人自不得再向其等收取管理費云云，並提出存證信函影本
    1 件為證（本院卷一第34頁），惟系爭社區既有公寓大廈管
    理條例第53條規定之適用，而就其管理及組織均應準用該條
    例之規定，前已詳述，且上訴人等亦不否認該社區確制有經
    區分所有權人會議決議通過之規約，則上訴人等自有按規約
    繳納管理費之義務。又規約乃規範住戶間權利義務及應共同
    遵守事項之準據，一經區分所有權人會議決議通過，對全體
    住戶即有拘束力存在，自不容各住戶藉詞任意退出，否則社
    區各項設施之管理維護及住戶間之權利義務關係將陷於混亂
    不安之狀態，顯與公寓大廈管理條例第1 條所定為加強公寓
    大廈之管理維護及提昇居住品質之立法目的相違背，是上訴
    人等自不能片面退出系爭社區之規約組織，而拒絕依規約繳
    納管理費。
  (二)被上訴人自94年11月起有無決議解散或非法組成之情形？上
    訴人等得否因此拒繳管理費？
    上訴人等辯稱系爭社區原合法之管理委員會業已解散，被上
    訴人係事後違法成立之新管理委員會等節，為被上訴人所否
    認，經查：系爭社區之第7 屆管理委員會雖因超過半數之管
    理委員辭職，而經公告自94年11月30日起停止運作，此有管
    理委員會公告影本1 件在卷可參（本院卷一第68頁），且因
    系爭社區未於該屆管理委員任期屆滿（95年6 月30日）前重
    新選任新管理委員，造成該社區自95年7 月1 日起，即無任
    何由區分所有權人擔任管理負責人或主任委員、管理委員之
    情形存在，然系爭社區之區分所有權人業依公寓大廈管理條
    例第25條第3 項及該條例施行細則第7 條之規定，由2 名以
    上之區分所有權人於95年8 月11日以書面推選林子琳為召集
    人，並經公告10日後生效，再由該召集人林子琳於95年8 月
    27 日 召開區分所有權人會議，選任上訴人甲○○及李瑞仁
    、葛傑仁等人為新任管理委員，並由葛傑仁當選主任委員，
    嗣因葛傑仁辭職，由李瑞仁接任主任委員，其遂於該屆管理
    委員任期屆滿前之96年6 月24日召開區分所有權人會議，選
    任新管理委員，並由陳敏華當選主任委員，其後因陳敏華辭
    任，復改選由李瑞仁接任主任委員，李瑞仁即再於該屆管理
    委員任期屆滿前之97年6 月22日召開區分所有權人會議，惟
    因出席人數未達公寓大廈管理條例第31條所定數額，原召集
    人李瑞仁遂於同年7 月27日重新召集區分所有權人會議，經
    規約所定區分所有權人1/4 以上出席而選任李瑞仁等人為新
    任管理委員，並依公寓大廈管理條例第32條第2 項之規定，
    將該會議紀錄送達各區分所有權人，因無人於7 日內以書面
    表示反對意見，故上開會議之決議應視為成立，嗣被上訴人
    提起本件訴訟後，復經召開區分所有權人會議，選任丁○○
    為主任委員，又上開各次管理委員之改選，均經被上訴人向
    臺北縣淡水鎮公所申請變更報備在案等情，業經本院依職權
    調取相關報備資料查閱無誤，有公告、臺北縣淡水鎮公所函
    、區分所有權人會議紀錄、社區幹事工作紀錄、購買票品證
    明單、收據、郵寄名冊等影本附卷足佐（參本院卷一第73頁
    、第124-127 頁、本院卷二第78-87 頁、原審卷第33-39 頁
    、本院卷一第241-245 頁、本院卷二第7 頁、第207-213 頁
    ），且經核並無違背法令或規約之情事，自堪認被上訴人乃
    系爭社區依法成立之管理委員會，且為該社區唯一之管理委
    員會無誤。至上訴人等所稱第7 屆主任委員呂學義因認嗣後
    成立之管理委員會於法不合而拒絕辦理移交，至97年3 月間
    始進行移交等情，即便屬實，亦為呂學義與管理委員會間之
    職務交接問題，尚不影響該管理委員會之合法性，是上訴人
    等據此指稱系爭社區同時有兩個管理委員會存在，被上訴人
    之成立於法不合，並進而拒絕繳納管理費，自非可取。
  (三)上訴人等得否以被上訴人未公布財務收支狀況而拒繳管理費
    ？
    本件上訴人等雖又以被上訴人未依規約之規定，按月公布財
    務收支狀況，作為其拒繳管理費之理由，然按，所謂同時履
    行之抗辯，乃係基於雙務契約而發生，倘雙方之債務，非本
    於同一之雙務契約而發生，縱令雙方債務在事實上有密切之
    關係，或雙方之債務雖因同一之雙務契約而發生，然其一方
    之給付，與他方之給付，並非立於互為對待給付之關係者，
    均不能發生同時履行之抗辯，最高法院59年台上字第850 號
    判例意旨可供參照。查本件上訴人等繳納管理費，乃依據系
    爭社區依法訂定之規約，而非基於與被上訴人間之雙務契約
    所發生，則被上訴人是否依法執行職務，與上訴人等應否繳
    交管理費，自非立於互為對待給付之關係甚明，是縱認上訴
    人等所指上情屬實，揆諸前揭判例意旨，亦不得據此作為拒
    繳管理費之理由，其等此項抗辯，顯不足憑採。
  (四)上訴人等於95年10月前有無溢繳管理費之情形？其金額為若
    干？
    按當事人主張有利於己之事實者，就其事實有舉證之責任。
    但法律別有規定，或依其情形顯失公平者，不在此限。民事
    訴訟法第277 條定有明文。查上訴人等人有依系爭社區規約
    繳交管理費之義務，前已詳述，且其等對於被上訴人所主張
    之管理費數額，亦未提出爭執，自堪認被上訴人就本件管理
    費債權發生原因之事實，已盡舉證之責。至上訴人等辯稱其
    等之前曾有溢繳管理費之情形，故應予抵扣云云，揆諸前揭
    法條規定，則應由上訴人等就此一有利於己之事實，負舉證
    之責，然其等迄未能任何證據以實其說，自無從採信。
  (五)兩造是否已就本件管理費爭議達成和解？其內容為何？
    查上訴人等辯稱兩造就本件管理費爭議業已達成和解，被上
    訴人同意就上訴人等於97年5 月前之管理費請求權均拋棄云
    云，無非以被上訴人曾向鈞院聲請對上訴人等核發支付命令
    ，要求上訴人等繳納自95年10月起至97年5 月止之管理費，
    嗣因兩造已達成和解，被上訴人始將前述案件撤回等情，為
    其論據，然被上訴人撤回聲請之可能原因甚多，非僅兩造成
    立和解一端，自不得單憑此一撤回之事實遽而推斷兩造已就
    系爭管理費之爭議達成和解。此外，上訴人等復未能提出其
    他證據證明兩造有成立和解之事實，其此項抗辯，自亦不足
    憑採。
七、從而，被上訴人依系爭社區規約第22條第2 項之規定，請求
    上訴人甲○○給付自95年10月起至97年8 月止之管理費
    94,300元（4100元/ 月×23月＝94300） ，上訴人乙○○○
    給付自95年10月起至97年8 月止之管理費64,400元（2800元
    / 月×23月＝64400） ，上訴人丙○○給付94年10月及95年
    10月起至97年8 月底止之管理費共62,400元（2600元/ 月×
    24月＝62400） ，及分別自起訴狀繕本送達翌日即97年10月
    14日、97年10月3 日、97年10月14日起，均至清償日止，按
    年息5%計算之利息，為有理由，應予准許。原審就此部分為
    被上訴人勝訴判決，並依職權宣告假執行，於法並無不合，
    上訴意旨求予廢棄改判，為無理由，應駁回其上訴。另被上
    訴人於第二審訴訟程序中，擴張請求上訴人甲○○再給付自
    97年9 月起至98年3 月15日止之管理費26,650元（4100元/
    月×6.5 月＝26650） ，上訴人乙○○○、丙○○再分別給
    付自97年9 月起至98年3 月底止之管理費19,600元（2800元
    / 月×7 月＝19600） 、18,200 元 （2600元/ 月×7 月＝
    18200） ，及均自98年4 月8 日民事答辯(二)狀繕本送達翌日
    即98年4 月14日起至清償日止，按年息5%計算之利息，亦有
    理由，應予准許。
八、本件第二審訴訟費用額確定為5,145 元（第二審上訴裁判費
    3,645 元、擴張之訴裁判費1,500 元），並應由上訴人甲○○、乙○○○、丙○○分別負擔2,058 元、1,550 元、
    1,537 元，爰併諭知如主文第3 項所示。
九、本件判決基礎已臻明確，兩造其餘攻防方法及訴訟資料經本
    院斟酌後，核與判決結果不生影響，故不另一一論述，併此
    敘明。
十、據上論結，本件上訴為無理由，另被上訴人擴張之訴為有理
    由，依民事訴訟法第436 條之1 第3 項、第463 條、第449
    條第1 項、第78條、第85條第1 項、第87條第1 項判決如主
    文。
中    華    民    國    98    年    12    月    10    日
                  民事第二庭審判長法  官  方彬彬
                                  法  官  藍雅清
                                  法  官  馬傲霜
以上正本係照原本作成。
本判決不得上訴。
中    華    民    國    98    年    12    月    11    日
                                  書記官  許秋莉


司法院資訊處製作；財團法人民間司法改革基金會備份。
